最高法院刑事判決　　　　　　九十六年度台上字第四三一三號
上　訴　人　台灣高等法院台中分院檢察署檢察官
上　訴　人
即　被　告　乙○○
　　　　　　丁○○（原名張國忠）
共　　　同
選任辯護人　張居德律師
上　訴　人
即　被　告　丙○○
　　　　　　戊○○
　　　　　　甲○○
　　　　　　己○○
上列上訴人等因被告等強盜等罪，不服台灣高等法院台中分院中
華民國九十五年七月二十六日第二審判決（九十五年度上訴字第
一０八二號，起訴案號：台灣台中地方法院檢察署九十二年度偵
字第四四八五、六四七八號），提起上訴，本院判決如下：
    主  文
原判決關於乙○○強盜部分及丁○○（原名張國忠）、丙○○、
甲○○、己○○、戊○○部分均撤銷，發回台灣高等法院台中分
院。
    理  由
本件原判決撤銷第一審關於上訴人即被告乙○○、戊○○、丁○
○（原名張國忠）、丙○○、甲○○、己○○部分之判決，依刑
法修正前牽連犯之規定，從一重改判分別論處被告等意圖為自己
不法之所有，結夥三人以上，攜帶兇器，以強暴至使不能抗拒，
而取他人之物各罪刑（乙○○、戊○○、甲○○均為累犯）；又
戊○○被訴竊盜部分無罪；另論處乙○○共同連續行使變造之國
民身分證，足以生損害於公眾及他人，累犯罪刑（此部分已確定
），固非無見。
惟查依原判決事實之認定及理由之說明：乙○○於民國八十六年
間，因妨害自由罪，經法院判處有期徒刑十月確定，於九十二年
十一月十三日執行完畢，有台灣高等法院被告前案紀錄表在卷可
稽等情（見原判決第二、三、二七頁）。如屬無誤，則乙○○於
九十一年十二月四日再犯本件強盜之罪，是否係於受有期徒刑之
執行完畢後五年內所犯，能否論以累犯，即非無再行研求之餘地
。又依原判決所引用資為論斷基礎之戊○○於九十二年二月二十
二日警詢時供稱：「我於九十一年十一月底大概知道要到台北接
洽一個詐賭集團，到台中聚賭。在九十一年十二月四日下午十五
時許，接獲乙○○（綽號肥仔）的電話，叫我晚上幫他一個忙，
到丙○○（綽號阿柳）的場子去抓詐賭，我有答應於晚上二十時
許到場子幫忙……。」；再於同日檢察官偵查訊問時供稱：「（
問：警詢中所言是否實在？）答：實在」「那天乙○○拜託我說
要去抓詐賭，我到現場後看到認識的乙○○、丙○○、張國忠在
那裡，其餘的己○○、甲○○、……等人都是丙○○帶去的」「
（問：去之前就打算要抓詐賭？）答：是」「（問：你們這一方
共有幾人？）答：約七、八個人，其他的我不認識」「（問：你
們有持槍要脅被害人劉翰等七人並且以膠帶綑綁蒙面手法搜刮其
身上財物？）答：那是甲○○和另三個我不認識的人處理的，我
只負責指控他們詐賭」「當時我已經與乙○○跟被害人在賭了，
甲○○打電話給乙○○說他們要來了，乙○○就叫我出去帶他進
來，我帶他們要進去時，甲○○拿一把槍給我，說如果等一下甲
○○等人在賭時，對方有動手腳要我指證他們。進去後劉翰那邊
的人有五、六個人在玩，我們這邊只有乙○○，後來我發現對方
做莊的人偷換牌，我就指證他們詐賭，接著就由甲○○等人處理
……」；又於九十二年二月二十二日第一審法院羈押訊問時供稱
：「……是乙○○打電話給我，他說對方會詐賭，乙○○另叫甲
○○等人來，我不認識，後來甲○○拿槍給我，叫我拿著，他們
就進去賭，……，接著甲○○他們便去處理，我拆穿對方後，槍
枝即由甲○○拿去，其餘之事，由他們處理，……」云云（見原
判決第十、十一、十二頁）；證人即被害人劉翰於九十一年十二
月五日案發當日脫困後於警詢時證稱：一直到十二月五日凌晨二
時，我們有下去賭的都贏錢，共贏了籌碼大約新台幣（下同）一
百萬元左右等語（見原判決第十二頁），甲○○、乙○○於原審
亦稱：對方確實有詐賭，抓到二支多出來的牌等語（見原審卷第
九七頁）。查上開原判決所引用及卷內之證據資料，似與原判決
事實內認定及理由中論斷本件係被告乙○○等人，事前謀議，以
「『誣指』被害人劉翰等人詐賭」，做為強取其等財物之藉口，
其具體內容並已見上揭戊○○於警詢之供述內容等語（見原判決
第五、二三頁），相互齟齬，原判決復以「『誣指』被害人劉翰
等人詐賭方式為強取財物之藉口」據為審酌被告等量刑輕重之情
狀，因關係被告等責任基礎輕重之判斷，自有再加調查、審認之
必要。另原判決以公訴意旨又以：被告戊○○於上開被害人劉翰
等七人手腳及眼睛遭綑綁、矇住限制行動自由，經被告甲○○等
人將劉翰等人身上財物搜括後之際，於九十一年十二月五日凌晨
二時許，戊○○欲與乙○○一起離去現場時，發現被害人張雅怡
皮包內另有條值錢之鑽石項鍊，竟自行另萌意圖為自己不法所有
之竊盜犯意，獨自將之竊取佔為己有，並於九十一年十二月十日
持往台中縣潭子鄉大豐當舖典當得款五千元，認戊○○另涉有竊
盜犯行等情。原判決以竊盜罪係侵害財產之監督權；行為人乘人
不知，將他人支配下之財物，移入自己實力支配（管領）下構成
竊盜。本件戊○○係強盜罪之共同正犯，被害人張雅怡所有上開
財物既因強盜行為而在被告等人之支配下，張雅怡已失去對該皮
包之監督權，是戊○○之行為與竊盜罪之構成要件不合，自應為
無罪諭知等語，雖非無所本，但原判決事實欄內並未認定戊○○
有強盜取得張雅怡之皮包內之鑽石項鍊，而如認強盜取得張雅怡
之皮包內之鑽石項鍊，係戊○○強盜行為之一部，自為起訴效力
所及，已有事實與理由不相一致之違誤。若認戊○○取得之鑽石
項鍊係其強盜財物之一，自無就起訴之竊盜部分另為諭知無罪之
必要，原判決就此部分另諭知無罪之判決，難謂適法。檢察官就
此指摘，非無理由。又被告等行為後，刑法第五十五條牽連犯之
規定，業於九十四年一月七日修正公布刪除，並於九十五年七月
一日施行，被告等之犯行，因行為後新法業已刪除牽連犯之規定
，顯已影響其等刑罰之法律效果，自屬法律有變更，應依新法第
二條第一項規定比較新、舊法，原判決疏未說明即適用較有利於
被告等行為時法律即舊法牽連犯之規定，就被告等人所犯結夥三
人以上，攜帶兇器強盜罪與以不正方法由自動付款設備取得他人
之物罪間，從一重之結夥三人以上，攜帶兇器強盜罪論處，亦有
判決理由未備之不當。檢察官及被告等上訴意旨指摘原判決不當
，尚非全無理由，應認原判決關於乙○○強盜部分及丁○○、丙
○○、甲○○、己○○、戊○○部分有撤銷發回更審之原因。又
原判決認被告等牽連所犯之以不正方法由自動付款設備取得他人
之物罪（刑法第第三百三十九條之二第一項）部分，及戊○○被
訴竊盜部分無罪部分，或係裁判上一罪關係，或係實質上一罪關
係，均基於審判不可分之原則，一併發回，合予指明。
據上論結，應依刑事訴訟法第三百九十七條、第四百零一條，判
決如主文。
中    華    民    國  九十六  年    八    月    九    日
                      最高法院刑事第四庭
                          審判長法官  莊  登  照
                                法官  黃  一  鑫
                                法官  林  秀  夫
                                法官  徐  昌  錦
                                法官  邵  燕  玲
      本件正本證明與原本無異
                                      書  記  官
中    華    民    國  九十六  年    八    月   十三   日
                                                      Ｋ
